【裁判字號】    97,重訴,139
【裁判日期】    971029
【裁判案由】    返還買賣價金
【裁判全文】
臺灣臺南地方法院民事判決             97年度重訴字第139號
原      告  陳麗合
            乙○○
共      同
訴訟代理人  楊偉聖律師
被      告  大地開發股份有限公司
法定代理人  丁○○
被      告  甲○○
訴訟代理人  曾柏暠律師
被      告  丙○○
上列當事人間請求返還買賣價金事件，經本院於民國97年10月15
日言詞辯論終結，判決如下：
    主  文
被告大地開發股份有限公司、丙○○應連帶給付原告陳麗合新台
幣貳佰貳拾陸萬玖仟元；連帶給付原告乙○○新台幣玖拾貳萬伍
仟元，及均自民國九十一年九月九日起至清償日止，按年息百分
之五計算之利息。
被告甲○○、丙○○應連帶給付原告陳麗合新台幣佰柒拾貳萬
元；連帶給付原告乙○○新台幣壹佰伍拾肆萬元，及均自民國九
十一年九月九日起至清償日止，按年息百分之五計算之利息。
訴訟費用新台幣捌萬肆仟柒佰伍拾肆元由被告大地開發股份有限
公司、丙○○連帶負擔萬貳仟壹佰捌拾伍元；餘由被告甲○○
、丙○○連帶負擔。
本判決主文第一項部分，於原告陳麗合、乙○○依序以新台幣柒
拾伍萬柒仟元、參拾萬玖仟元為被告大地開發股份有限公司、丙○○供擔保後，各得為假執行。
本判決主文第二項部分，於原告陳麗合、乙○○依序以新台幣壹
佰貳拾肆萬元、伍拾壹萬肆仟元為被告甲○○、丙○○供擔保後
，各得為假執行。
    事實及理由
一、按當事人、訴訟標的及應受判決事項之聲明，為訴之三要素
    ，民事訴訟法第二百五十五條、第二百五十七條既以訴之變
    更或追加為規定，則當事人之變更或追加，自屬訴之變更或
    追加，此觀同法第二百五十五條第一項第五款之規定益明。
    請求之基礎事實同一者，依民事訴訟法第二百五十五條第一
    項第二款之規定，縱於訴狀送達後，原告仍得將原訴變更或
    追加他訴，無須得被告同意。所謂請求之基礎事實同一，係
    指變更或追加之訴與原訴之主要爭點有其共同性，各請求所
    主張之利益在社會生活上可認係屬同一或關連之紛爭，而就
    原請求之訴訟及證據資料，於繼續審理時，在相當程度範圍
    內具有同一性或一體性，得期待於後請求之審理予以利用，
    俾先後兩請求得在同一程序中一併解決，避免重複審理者，
    自屬之。查本件原告於訴狀送達後，始具狀追加本件房地出
    委建契約書出賣人大地公司之連帶保證人丙○○為被告，乃
    本於同一返還買賣價金之基礎事實，其追加於法並無不合，
    揆諸上開說明，自無須得被告丙○○同意，合先敘明。
二、本件被告大地開發股份有限公司、丙○○經合法通知，未於
    言詞辯論期日到場，核無民事訴訟法第三百八十六條所列各
    款情形，爰依原告之聲請，由其一造辯論而為判決。
三、原告起訴主張：（一）被告大地開發股份有限公司（以下簡
    稱大地公司）、被告甲○○於坐落台南縣後壁鄉○○段1751
    、1753-1、1755、1756等地號土地合建房屋，推出「台地山
    莊嘉南尊爵」個案，標榜養生優質、山水環抱、美式優質別
    墅，並在台南縣市積極推銷，原告2人及訴外人賴尚義乃於
    民國（下同）91年4月21日就房屋部分與被告大地開發股份
    有限公司訂立、土地部分與地主即被告甲○○訂立房地買賣
    契約書，分別購買該個案編號「A6」棟房地，其中房屋部分
    面積為114.49坪，房屋價款為新台幣（下同）297萬元，土
    地部分約為94.6坪，土地價款為553萬元（原告陳麗合部分
    ）、編號「B6」棟房地，房屋部分面積約75.18坪，房屋價
    款為182萬元，土地部分約50.54坪，土地價款為338萬元（
    原告乙○○部分）及編號「E8」棟房地，房屋部分面積約為
    78.87坪，房屋價款為189萬元，土地面積約為51.5坪，土地
    價款為351萬元（訴外人賴尚義部份），房地總價分別850萬
    元（原告陳麗合部分）、520萬元（原告乙○○部分）及540
    萬元（訴外人賴尚義部分）。（二）原告及訴外人賴尚義截
    至91年9月9日止，按興建進度已繳交房屋及土地款共422萬7
    千元，有繳款明細表乙份、收據影本5紙及匯款單乙紙為憑
    ，而原告於93年6月15日受讓訴外人賴尚義本件房地買賣之
    權利義務，惟被告大地開發股份有限公司發生財務危機，已
    自九十一年九月二日全面停工，無力繼續興建，並已將整個
    個案讓與他人，而該接手之公司則另外提出合約書要求原告
    另外簽訂並按進度付款，原告擔心血本無歸，損害繼續擴大
    不敢簽訂。被告大地開發股份有限公司及被告甲○○已將整
    個個案讓與訴外人松橋實業股份有限公司，個案名稱改為「
    龍華大富堡」。其中編號Ｃ１之購買戶陳黃麗娟並已另外與
    松橋實業股份有限公司簽訂土地、房屋預定買賣契約書，惟
    目前松橋實業股份有限公司亦已倒閉。此事實已據鈞院91年
    訴字第2629號、92年訴字第1104號案判決被告敗訴確定。（
    三）按民法第256條明定，債權人於有第226條之情形時，得
    解除其契約。故於因可歸責於債務人之事由致給付不能之情
    形，債權人依此規定，解除契約時，毋庸為定期催告即得為
    之。又給付不能可分為全部不能或一部不能，其為一部不能
    者，債權人只得就該一部給付不能之部分解除契約，惟若其
    他部分之給付，於債權人無利益者，則債權人得拒絕該部分
    之給付，而解除全部契約。而契約解除時，當事人雙方回復
    原狀之義務，除法律另有規定或契約另有訂定外，其受領之
    給付為金錢者，應附加自受領時起利息償還之，民法第259
    條第2款定有明文。查系爭房屋因大地公司發生財務危機，
    已自九十一年九月十二日起全面停工，無力繼續興建，則大
    地公司就系爭房屋給付已屬不能，又預售屋之買賣，著重在
    售屋者之資力、資格，售屋者擅將契約之權利義務讓與第三
    人，顯亦足以影響預售屋契約之履行，此由原告與被告大地
    公司所簽訂之合約書第14條約定：本約有效期間內，非經甲
    方（即原告）同意，乙方（大地公司）不得將權利義務讓與
    其他人，否則以違約論，益可明證。又本件預售房屋及土地
    之買賣，買受人所著重者為房地之取得，兩者互有依存關係
    ，如房屋有給付不能之情事，應認土地之給付於債權人無利
    益，依前開說明，應認債權人得拒絕該部分之給付解除土地
    部分之契約，亦甚明確。原告以本訴狀之送達為解約並原告
    受讓訴外人賴尚義債權意思表示之送達，系爭房地買賣合約
    自應認已合法解除。（四）又如乙方（即被告大地公司）違
    約，甲方依法解除本合約時，乙方應加倍賠償甲方（即原告
    ）已支付房屋建築款項及損害，甲方並有權將本件土地及地
    上物強制處理，乙方並願放棄先訴抗辯權，絕無異議，又賣
    方（即被告甲○○）保證本約土地產權清楚，如有債務不清
    或產權爭執，致無法如其過戶，買方（即原告）得解除土地
    合約，並加倍償還甲方，此觀房屋買賣契約書第9條第3項、
    土地買賣合約備忘錄第3條約定自明，而被告丙○○復為被
    告大地公司及被告甲○○之連帶保證人，本約既經原告合法
    解除，被告大地公司、丙○○依約應連帶加倍賠償原告已繳
    房屋價款，即原告康麗娟46萬2500元、原告陳麗合113萬450
    0元，被告甲○○、丙○○應加倍償還原告陳麗合所繳土地
    價金186萬元，原告乙○○所繳土地價金77萬元。（五）雖
    被告甲○○抗辯與大地開發合作興建系爭房屋時曾約定土地
    出售時必須親自簽名始生效力，未授權大地公司使用其印章
    簽約及收款，復舉證人江清煙為證。經查，江清煙結證時並
    未證實被告甲○○與大地公司間確有約定土地出售時必須甲○○親自簽名始生效力，已不資為告甲○○前開抗辯之證明
    ，況且，被告甲○○抗辯其與大地公司簽訂「土地、房屋合
    建分售契約書」時，江清煙在場，並提出該契約書影本為憑
    ，惟依被告甲○○提出之「土地、房屋合建分售契約書」第
    5條業務執行約定內容，其中第2點載明「為求業務整體性，
    甲方（即被告甲○○）所有之土地全權委託乙方（即被告大
    地公司）銷售並執行與買受人簽約、收款等作業」，被告甲○○就其土地既已授權大地公司負責銷售、收款，倘被告甲○○與大地公司確有約定在土地出售時必由其本人親自簽名
    始生效力，儘可在合建契約書內載明，何以契約文字載明全
    權授權由大地公司為之，另以口頭為必須由其親自簽名之相
    反約定，再舉證人江清煙以證明？此舉顯違社會一般人通常
    生活經驗，殊難令人信服，是被告甲○○抗辯土地買賣契約
    必須由其親自簽名，並不足採。（六）被告甲○○雖主張未
    收到原告所繳交之土地價金，當時有與大地公司不詳姓名之
    唐姓經理約定土地價金必需由其親收，復再舉證人陳政吉為
    證據方法。依被告甲○○與大地公司簽訂之合建契約書第5
    條約定內容以觀，被告甲○○既將土地全權由大地公司負責
    銷售、簽約及收款，顯係將銷售、簽約及收款等與買賣有關
    之事項授與代理權於大地公司，原告在締約後向大地公司繳
    納土地價金，對被告甲○○而言，自生清償之效力。而代理
    權之限制及撤回，不得以之對抗善意第三人，為民法第107
    條所明定，姑不論被告甲○○所稱之大地公司唐經理是否有
    權代理大地公司與甲○○為價金受領部分之合意，縱被告甲○○確曾與大地公司之唐經理約定土地價金由其親收，此約
    定僅生債權相對效力，大地公司違反時是否對甲○○負損害
    賠償責任問題，又被告甲○○此項對代理權限制之約定，並
    未通知買受人，買受人向有權代理人給付價金，自生清償效
    力，甲○○不得以其對大地公司有代理權之限制，以未收受
    土地價金為由，主張不負返還價金之責。爰依契約法律關係
    提起本件訴訟。並聲明：１被告大地開發股份有限公司、丙○○應連帶給付原告陳麗合226萬9000元；給付原告乙○○
    92萬5000元，及均自91年9月9日起至清償日止，按年利率百
    分之五計算之利息。２被告甲○○、丙○○應連帶給付原告
    陳麗合372萬元，給付原告乙○○154萬元，及均自91年9月9
    日起至清償日止，按年利率百分之五計算之利息。３請准供
    擔保宣告假執行。
四、被告甲○○則以：（一）原告主張彼二人曾向被告購買土地
    及支付價款之事實，被告均否認之。（二）原告所提出之土
    地買賣合約書（契約書），非被告甲○○所簽立，契約書上
    所載之付款金額非被告所簽收，被告否認之。且依據契約第
    4條之約定土地買賣之價款應由被告甲○○收取，但被告甲○○並未收取。（三）基上所述，原告之請求應無理由等語
    資為抗辯。並聲明：原告之訴及假執行之聲請均駁回。
五、被告大地公司及丙○○未於言詞辯論期日到場，亦未提出書
    狀作何聲明或陳述。
六、本件經協商並簡化爭點後，確認兩造不爭執及爭執事項如下
    （本院97年8月20日及97年9月15日言詞辯論筆錄，本院卷，
    第146、147頁及第175頁）：
    【兩造不爭執事項】
    （一）被告甲○○與被告大地開發股份有限公司於於90年8
          月5日簽訂土地、房屋合建分售契約書，其契約第5條
          第2款並載明為求業務整體性，甲方（被告甲○○）
          所有之土地全權委託乙方（被告大地開發股份有限公
          司）銷售並執行與買受人之簽約、收款等作業。
    （二）原告(1)陳麗合、(2)乙○○及(3)訴外人賴尚義分別於91
          年4月21日簽訂土地買賣合約書，約定向被告甲○○
          購買坐落台南縣後壁鄉○○段1751、1753－1、1755
          、1756地號面積3827.98坪，(1)戶別A6，共有持分247
          1／100000，面積94.6坪，總價5,530,000元；(2)戶別
          B6，共有持分1320／100000，面積50.54坪，總價3,3
          80,000元；(3)戶別E8，共有持分1345／100000，面積
          51.5坪，總價3,510,000元。
    （三）土地付款明細表載明原告(1)陳麗合、(2)乙○○及(3)訴
          外人賴尚義分別支付土地價款共計(1)1,230,000元(2)7
          70,000元(3)630,000元，其收款處並有蓋用被告甲○○之印文。
    （四）房屋付款明細表載明原告(1)陳麗合、(2)乙○○及(3)訴
          外人賴尚義分別支付土地價款共計(1)新台幣794,500
          元(2)新台幣462,500元整(3)340,000元，其收款處並有
          蓋用被告甲○○之印文。
    （五）訴外人賴尚義於93年6月15日將其所購買之嘉南尊爵E
          8土地、建物所有權及已繳工程款之權利移轉予原告
          陳麗合。
    （六）被告丙○○為本件房屋和土地合建契約大地公司之連
          帶保證人。
    （七）以上事實，有原告提出房地買賣契約書三份、繳款明
          細表一紙、收據五紙、款單一紙、權利移轉切結書
          一紙為證，復為原告及被告甲○○所不爭，至被告大
          地公司及丙○○經合法通知，未到場爭執，堪信為真
          實。
    【兩造爭執事項】
      被告甲○○是否有授權被告大地公司使用其印章出售土地
      及代收價金？
七、茲就上開兩造爭執事項，分述本院得心證理由如下：
 （一）被告甲○○固否認有授權被告大地公司使用其印章出售
       土地及代收價金，並以前揭情詞置辯；查：證人即被告
       甲○○之高中同學江清煙證稱：「．．．甲○○不可能
       授權給（大地公司法定代理人丁○○之子）丙○○作土
       地的買賣，當初合作的大原則就是甲○○只負責出土地
       ，其他的都不參與，我這樣的訊息是由甲○○與丙○○
       在我那裡泡茶聊天聽來的，我記憶所及的事情就是如此
       。」等語（本院97年10月15日言詞辯論筆錄，本院卷，
       第176頁），是以證人江清煙所謂「甲○○只負責出土地
       ，其他（包括授權大地公司使用印章出售土地及代收價
       金）的都不參與」一節，係自被告甲○○及被告丙○○
       泡茶聊天中聽聞而來，縱令在證人聽聞當時，被告甲○○有表示未授權大地公司使用印章出售土地及代收價金
       之意思，亦不能確定日後被告甲○○未有改變心意，同
       意授權大地公司使用印章出售土地及代收價金之可能。
       是以不能僅以上開證人江清煙之證言，據以為被告甲○○有利認定之惟一證據。
 （二）復查，被告甲○○前曾於另案91年12月16日言詞辯論筆
       錄中自承「知道在系爭土地及房屋買賣契約中擔任土地
       部分之出賣人」、「並確曾提供自己之印章交付予大地
       公司，以利本件買賣房屋、土地等手續之進行」等語，
       業據本院依職權調取本院91年度訴字第2629號民事卷宗
       核閱無訛（該民事卷，第91頁），自應認被告甲○○業
       已授權大地公司使用其印章，處理有關系爭土地買賣所
       有相關事宜，亦應認被告甲○○已授權被告大地公司使
       用其印章出售土地及代收價金。則被告甲○○辯稱伊未
       授權大地公司使用其印章出售土地及代收價金云云，並
       無足取。
八、按契約解除時，當事人雙方回復原狀之義務，除法律另有規
    定或契約另有訂定外，其受領之給付為金錢者，應附加自受
    領時起利息償還之，民法第259條第2款著有明文。查本件原
    告既因被告等擅將其與原告間之權利義務讓與訴外人松橋實
    業股份有限公司，個案名稱改為「龍華大富堡」，顯然違約
    。又預售屋之買賣，亦著重在售屋者之資格，售屋者擅將契
    約之權利義務讓與第三人，顯亦足以影響預售屋契約之履行
    ，從而，原告主張以本件起訴之送達為解除其與被告大地公
    司及甲○○間系爭房屋土地買賣契約，並原告受讓訴外人賴
    尚義債權意思表示之送達，應屬有理由。復按「如乙方（即
    被告大地公司）違約，甲方依法解除本合約時，乙方應加倍
    賠償甲方（即原告）已支付房屋建築款項及損害，甲方並有
    權將本件土地及地上物強制處理，乙方並願放棄先訴抗辯權
    ，絕無異議，又賣方（即被告甲○○）保證本約土地產權清
    楚，如有債務不清或產權爭執，致無法如其過戶，買方（即
    原告）得解除土地合約，並加倍償還甲方」，系爭房屋買賣
    契約書第9條第3項、土地買賣合約備忘錄第3條定有明文，
    而被告丙○○復為被告大地公司及被告甲○○之連帶保證人
    ，本約既經原告合法解除，被告大地公司、丙○○依約應連
    帶加倍賠償原告已繳房屋價款，即原告康麗娟46萬2500元、
    原告陳麗合113萬4500元，被告甲○○、丙○○應加倍償還
    原告陳麗合所繳土地價金186萬元，原告乙○○所繳土地價
    金77 萬元，則原告本於解除契約法律關係，訴請被告大地
    公司、丙○○及被告甲○○、丙○○分別連帶返還如主文第
    一、二項所示其已收受之買賣價金，並加給自被告最後受領
    該買賣價金之日（即九十一年九月九日）起至清償日止，按
    年息百分之五計算之利息，洵屬有據，應予照准。
九、本件原告陳明願供擔保，聲請宣告假執行，核無不合，爰酌
    定相當之擔保金額併予准許。
十、末查，被告甲○○辯稱其曾與大地公司不詳姓名之唐經理約
    定親自蓋章且土地出售之款項要其親自收取，因被告大地公
    司違反上開約定，故其可毋庸對本件原告交付之土地價金負
    責一節，因被告既無法提出唐經理之真實姓名以供查證，且
    唐經理於大地公司之地位為何，是否有權代理大地公司與被
    告作上開約定，均無證據足資證明，被告甲○○徒然聲請訊
    問證人陳政吉，以證明其與唐經理確有前揭所述之約定云云
    ，本院認無必要，併予敘明。
十一、本件訴訟費用為84,754元（裁判費84,754元），爰依民事
      訴訟法第87條第1項裁判如主文第三項所示。
十二、據上論結，本件原告之訴為有理由，依民事訴訟法第385
      條第1項前段、第85條第2項、第78條、第390條第2項判決
      如主文。
中    華    民    國    97    年    10    月    29    日
                  民事第一庭    法  官  孫玉文
以上正本係照原本作成。
如對本判決上訴，須於判決送達後20日內向本院提出上訴狀。
中    華    民    國    97    年    10    月    29    日
                                書記官  蘇玟心


司法院資訊處製作；財團法人民間司法改革基金會備份。
